---
title: "Raport - analiza rozmarów śledzi"
author: "Martin Berent"
date: "`r format(Sys.time(), '%d %B, %Y')`"
output: 
  html_document:
    keep_md: true
---

```{r setup, include=FALSE}
knitr::opts_chunk$set(echo = TRUE, warning = FALSE, message = FALSE)
```

```{r libraries, echo=FALSE}
library(knitr)
library(dplyr)
library(ggplot2)
library(caret)
```

<br>

### Dane
Atrybuty:

* **length:** długość złowionego śledzia [cm];
* **cfin1:** dostępność planktonu [zagęszczenie Calanus finmarchicus gat. 1];
* **cfin2:** dostępność planktonu [zagęszczenie Calanus finmarchicus gat. 2];
* **chel1:** *dostępność planktonu [zagęszczenie Calanus helgolandicus gat. 1];
* **chel2:** dostępność planktonu [zagęszczenie Calanus helgolandicus gat. 2];
* **lcop1:** dostępność planktonu [zagęszczenie widłonogów gat. 1];
* **lcop2:** dostępność planktonu [zagęszczenie widłonogów gat. 2];
* **fbar:** natężenie połowów w regionie [ułamek pozostawionego narybku];
* **recr:** roczny narybek [liczba śledzi];
* **cumf:** łączne roczne natężenie połowów w regionie [ułamek pozostawionego narybku];
* **totaln:** łączna liczba ryb złowionych w ramach połowu [liczba śledzi];
* **sst:** temperatura przy powierzchni wody [°C];
* **sal:** poziom zasolenia wody [Knudsen ppt];
* **xmonth:** miesiąc połowu [numer miesiąca];
* **nao:** oscylacja północnoatlantycka [mb].
<br><br>

```{r data_loading}
data <- read.csv("sledzie.csv", header = TRUE, sep = ",", na.strings = "?", nrows=52581)
data <- data[-1]
knitr::kable(head(data))
```

<br>

### Podstawowe statystyki

```{r base_stats}
knitr::kable(summary(data))
```
